臺灣臺中地方法院民事判決　八十九年度簡上字第二一二號
　　上　訴　人　戊○○　即沈.
　　　 　　　 　Ｇ○○
　　　　　　　　Ｅ○○
　　　　　　　　玄○○
　　　　　　　　宙○○
　　　　　　　　Ｆ○○○
　　訴訟代理人　丁○○
　　上　訴　人　巳○○
　　　　　　　　辰○○
　　　　　　　　丑○○
　　　　　　　　Ｃ○○
　　上　訴　人　午○○
　　 　　 　　　亥○○○
　　　　　　　　未○○
　　訴訟代理人　申○○
　　訴訟代理人　卯○○
　　上　訴　人　庚○○
　　　　　　　　地○○
　　　　　　　　辛○○
　　　　　　　　戌○○
　　　　　　　　寅○○
　　　　　　　　卯○○
　　訴訟代理人　天○○
　　訴訟代理人　甲○○
　　上　訴　人　Ａ　○
　　　　　　　　Ｂ○○
　　　　　　　　乙○○
　　　　　　　　丙○○○
　　　　　　　　黃○○
　　　　　　　　Ｄ○○
　　被上訴人　　酉○○
　　訴訟代理人　己○○
右當事人間請求分割共有物事件，上訴人對於中華民國八十九年一月二十七日本院沙
鹿簡易庭八十八年度沙簡字第七八五號第一審判決提起上訴，本院判決如左：
    主      文
原判決廢棄。
兩造共有坐落台中縣烏日鄉○○○段第一八四地號，面積○．一七四九公頃之土地應
分割為如原判決附圖所示分割方法，即Ａ部分面積○．○一二六公頃分歸視同上訴人
亥○○○、申○○、午○○、未○○各按應有部分四分之一保持共有；Ｂ部分面積○
．○一二六公頃、Ｋ部分面積○．○○四九公頃暨Ｒ部分面積○．○○一一公頃分歸
視同上訴人Ｇ○○取得；Ｃ部分面積○．○○四二公頃分歸視同上訴人Ｄ○○取得；
Ｄ部分面積○．○○八四公頃分歸視同上訴人庚○○取得；Ｅ部分面積○．○一二六
公頃分歸視同上訴人宇○○、子○○、壬○○各按應有部分二十一分之一，與視同上
訴人地○○、天○○、戌○○、辛○○、卯○○、寅○○各按應有部分七分之一保持
共有；Ｆ部分面積○．○○一六公頃分歸視同上訴人Ｅ○○取得；Ｇ部分面積○．○○六三公頃分歸視同上訴人玄○○、宙○○各按應有部分二分之一保持共有；Ｈ部分
面積○．○一二六公頃分歸視同上訴人Ｂ○○取得；Ｉ部分面積○．○○四七公頃分
歸視同上訴人乙○○取得；Ｊ部分面積○．○○六三公頃分歸視同上訴人Ｆ○○○取
得；Ｌ部分面積○．○○五五公頃分歸視同上訴人丑○○取得；Ｍ部分面積○．○○
六六公頃分歸視同上訴人黃○○取得；Ｎ部分面積○．○○六三公頃分歸視同上訴人
丙○○○取得；Ｏ部分面積○．○一二六公頃分歸視同上訴人Ａ○取得；Ｐ部分面積
○．○一二六公頃分歸上訴人戊○○取得；Ｑ部分面積○．○一一二公頃分歸被上訴
人酉○○暨視同上訴人巳○○、辰○○各按應有部分三分之一保持共有；Ｓ部分面積
○．○○八五公頃分歸視同上訴人Ｃ○○取得；Ｔ部分面積○．○二三七公頃留為巷
道供通行之用由兩造按原應有部分比例保持共有。
兩造應補入、補出之金額如附表所示。
第一、二審訴訟費由兩造按原應有部分比例負擔。
    事      實
甲、上訴人戊○○方面：
  壹、聲明：求為判決：
    一、原判決廢棄。
    二、請求另為適當之分割方法。
    三、請求為適當之金錢補償。
  貳、陳述：除與原審判決書所載者相同茲予引用外，補稱：
    一、依原審判決所採之分割方案，其中Ｑ、Ｒ、Ｓ、Ａ、Ｂ、Ｃ部分鄰接五光路
        ，價值遠高於其他部分，顯失公平，兩造應互為金錢補償。且上訴人戊○○
        已委請歐亞不動產鑑定股份有限公司就兩造如何互為補償乙節製作鑑定報告
        書，請鈞院參酌。
    二、上訴人沈文金於八十九年七月二十日本件訴訟進行中死亡，其父戊○○為其
        惟一之繼承人，已就系爭土地上訴人沈文金之應有部分辦妥繼承登記，並依
        法聲明承受訴訟。
    三、有關資誠不動產鑑定股份有限公司（下稱資誠鑑定公司）九十年十月二十九
        日鑑定報告書，並未就何者為畸零地來計算兩造如何互為補償。因依建築法
        第十一條及第四十四條之規定，分配在私有巷道內之各共有人，如無法單獨
        使用土地，即為畸零地，而上訴人戊○○所分得之土地便係畸零地，無法建
        築，雖然其與視同上訴人申○○等四人分得之土地面積相同，但其土地面臨
        之道路只有三米，依建築法規要面臨五米道路才可取得建築執照。
    四、系爭土地所位地區，以前除了六十年代有水患以外，從未再發生過水患，而
        桃芝颱風的雨量實在太大，才又造成水患，並不致影響系爭土地之地價。
    五、本分割事件，為開闢道路必須拆除上訴人戊○○等人現有房屋部分，其他共
        有人應補償上訴人戊○○等人因此所受之損失。
  參、證據：提出歐亞不動產鑑定股份有限公司八十九年八月一日鑑定報告書一份、
      土地所有權狀影本二份、繼承系統表及戶籍謄本各一份為證；及聲請鈞院囑託
      資誠鑑定公司鑑定系爭土地如依原審判決附圖所示之分割方案為分割，系爭土
      地之共有人應如何互為金錢補償；並聲請鈞院囑託相關營造或土木工業等公會
      鑑定上訴人戊○○等人因現有房屋被拆除所受損害之金額。
乙、視同上訴人亥○○○、午○○、未○○、申○○方面：
  壹、聲明：請求按原審所命分割方法分割。
  貳、陳述：除與原審判決書所載者相同茲予引用外，補稱：
    一、原審判決已指出上訴人戊○○於原審所主張之分割方案不符合地盡其利與公
        平允當之原則，故未予採用。且系爭土地屬鄉村區乙種建築用地，依台灣省
        畸零地使用規則第三條第一項之規定，可知欲構成畸零地之要件如下：「面
        臨路寬為十二公尺之土地若欲建築房屋並聲請建物保存登記者，其最小寬度
        應為三．五公尺，最小深度應為十四公尺」，而分割後上訴人戊○○所取得
        編號Ｐ部分之土地，其寬度為八公尺，最小深度應為十五．七五公尺，明顯
        超出畸零地之標準甚多，且當然仍可依法建築房屋使用並辦理建物保存登記
        ，並不符合畸零地使用之規定，足見上訴人戊○○主張其所取得之土地並未
        達最小建築面積之規定並無理由，亦依法不合。
    二、有關資誠鑑定公司九十年十月二十九日鑑定報告書，分別說明如下：
      (一)視同上訴人申○○等四人與視同上訴人Ｇ○○、Ｄ○○所分配的位置如原審
        判決附圖所示之Ａ、Ｂ、Ｃ部分，都面臨五光路，且Ａ、Ｂ面積相同，而視
        同上訴人申○○等四人與視同上訴人Ｇ○○要補償他人的金額為何相差九萬
        多元。又視同上訴人Ｄ○○所分配的位置也是面臨五光路，為何還可以獲得
        他人的金錢補償。且系爭土地於九十年桃芝颱風時發生水患，系爭土地的市
        價不高，此有當時五光村村長所照之相片及個人災害損失表為證。
      (二)系爭土地分割後之Ａ、Ｂ、Ｓ、Ｑ部分土地素地部分因直接面臨五光路而使
        其分割後之素地地價因有路線價之加值相輔，相較於其他分割後土地之單位
        地價明顯高出許多，但分割後之Ａ、Ｓ土地又因有Ｔ部分之共有巷道而需以
        路角地之地價另外計算其個別之條件而加乘３％。按土地上若有道路相銜接
        者，應依路角地之地價另外計算其個別之條件而加乘計算之，但若其相銜接
        之道路僅為純供裏地（俗稱袋地）通行便利之用者，其路角地之地價是否需
        另外加計計算其個別之條件而加乘，實有疑義。因其實僅純裏地通行便利之
        用，除有裏地之相關所有權人使用之外，他人之使用率幾可說是微乎其微，
        對於Ａ、Ｓ部分之土地所有權人實無任何便利與受益可言，故請鈞院審酌Ａ
        、Ｓ部分是否確有加乘３％之因素及必要。
      (三)另系爭土地分割後之Ｃ部分土地素地部分，因其地形狹長而被資誠鑑定公司
        鑑定為畸零地使得其地價個別因素條件得以減乘２５％，但分割後Ｃ部分之
        土地寬度為三．六公尺，深度為十九．○九公尺，依台灣省畸零地使用規則
        第三條第一項之規定，明顯超出畸零地之標準甚多，並不符合畸零地使用之
        規定，當然仍可依法建築房屋使用並辦理建物保存登記，並未在禁止建築使
        用之列，故資誠鑑定公司之鑑定資料有誤，亦即Ｃ部分並無減乘２５％之必
        要。
  參、證據：提出系爭土地發生水患之相片二張、個人災害損失表影本、台灣省畸零
      地使用規則影本各一份為證；及聲請鈞院囑託資誠鑑定公司再為鑑定Ａ、Ｓ部
      分是否確有加乘３％之因素及必要、Ｃ部分是否確有減乘２５％之因素及必要
      。
丙、視同上訴人地○○、天○○、戌○○、辛○○、卯○○、寅○○方面：
  壹、聲明：駁回上訴。
  貳、陳述：請求按原審所命分割方法分割。
丁、視同上訴人宇○○、子○○、壬○○方面：
  壹、聲明：駁回上訴。
  貳、陳述：除與原審判決書所載者相同茲予引用外，補稱：
    一、請求按原審所命分割方法分割。
    二、視同上訴人林勝群於八十九年一月三十日本件訴訟進行中死亡，其妻宇○○
        及其子子○○、壬○○三人為其法定繼承人，已就系爭土地視同上訴人林勝
        群之應有部分辦妥繼承登記，且其等仍願與視同上訴人地○○等人各按原應
        有部分保持共有，並已依法聲明承受訴訟。
  參、證據：提出視同上訴人宇○○、子○○、壬○○辦妥繼承登記之土地登記謄本
      二份、繼承系統表及戶籍謄本各一份為證。
戊、視同上訴人Ｅ○○、玄○○、宙○○、Ｆ○○○方面：
  壹、聲明：求為判決：
    一、原判決廢棄。
    二、請求另為適當之分割方法。
    三、請求為適當之金錢補償。
  貳、陳述：引用原審之陳述。
己、視同上訴人Ｇ○○方面：
  壹、聲明：求為判決：
    一、原判決廢棄。
    二、請求另依其所提之分割方案分割。
  貳、陳述：除與原審判決書所載者相同茲予引用外，補稱：
    一、本件訴訟進行中，視同上訴人癸○○將其系爭土地之應有部分四千八百分之
        一百九十一賣予視同上訴人Ｇ○○，並於九十一年四月九日辦理所有權移轉
        登記予視同上訴人Ｇ○○，是視同上訴人Ｇ○○依法聲請代視同上訴人癸○○承當本件訴訟。
    二、視同上訴人Ｇ○○系爭土地之應有部分原為四百八十分之四十，復向視同上
        訴人癸○○買得系爭土地之應有部分四千八百分之一百九十一，故其系爭土
        地之應有部分已達四千八百分之五百九十一，自應以其應有部分之面積分割
        為一筆土地，較符合土地利用價值。若仍採原審判決之分割方案，將使其土
        地散落三處，顯然不利於土地之利用，為此提出分割方案一份，請鈞院採憑
        。
    三、再按共有物之分割方法，固由法院自由裁量，但須以其方法適當為限。蓋：
      (一)依台灣省建築管理規則第五條第一項第一款及建築技術規則建築施工篇第三
        條第一項規定，巷道為單向出口，長度超過四十公尺，應以巷道中心線為準
        ，兩旁均等退讓，合計達到六公尺寬度之邊界線作為建築線，又私設道路為
        單向出口，且長度超過三十五公尺者，應設置汽車迴車道，可採圓形、方形
        或丁形，再參照最高法院八十八年度台上字第一二二九號判決所示，可知原
        審判決未斟酌上開規定，將使當事人分得土地利用價值降低，難謂為適當之
        分割方法。
      (二)且建地之分割，應以分割結果得建築房屋，始符合經濟之原則，則本件原審
        判決所定之分割方法，若其基地面寬及深度均無法符合建築技術規則，自應
        探求有無其他分割方法，以符經濟效用原則，縱無其他任何分割方法，仍應
        考量將來與鄰地有無協議可能，此有最高法院八十一年度台上字第一九一○
        號判決可稽。
      (三)再者，如就原物分配有困難時，亦非不得就原物變賣分配價金，則就原審判
        決所定分割方法，若有造成畸零土地，不能作單獨建築之用，依最高法院七
        十二年度台上字第三七六八號判決意旨，認為所定分割方法尚欠妥適。
      (四)又依台灣省畸零地使用規則第二條及第三條之規定，一般建築用地深度未達
        十六公尺，或寬度未達四公尺，為畸零地，其利用價值顯然降低，難謂適當
        公平之分割方法，此亦有最高法院八十四年度台上字第八七號判決可資參照
        。
  參、證據：提出土地所有權狀影本、土地登記謄本、分割方案圖及最高法院判決要
      旨影本各一份為證。
庚、視同上訴人Ｃ○○未於最後言詞辯論期日到場，據其以前到庭所為之聲明、陳述
    如左：
  壹、聲明：駁回上訴。
  貳、陳述：請求按原審所命分割方法分割。
辛、視同上訴人巳○○、辰○○、丑○○、庚○○、Ａ○、Ｂ○○、乙○○、丙○○○、黃○○、Ｄ○○未於言詞辯論期日到場，亦未提出書狀作何聲明、陳述。
癸、被上訴人方面：
  壹、聲明：求為判決：駁回上訴。
  貳、陳述：除與原審判決書所載者相同茲予引用外，補稱：
    一、請求按原審所命分割方法分割。
    二、上訴人戊○○所稱「依原審判決所採之分割方案，其中Ｑ、Ｒ、Ｓ、Ａ、Ｂ
        、Ｃ部分鄰接五光路，價值遠高於其他部分，顯失公平」之事實，並非始自
        今日，實係自早年各共有人選購現占用中之土地時，便是如此，即過去如此
        ，以後亦可能如此。但分割後規劃開闢道路交通方便，自可提昇土地使用價
        值，其價差自然會比分割平衡，上訴人戊○○利用分割事件，主張補償價差
        ，才有失公平。
    三、依原審判決所採之分割方案，對上訴人戊○○有利，因其現占用之土地雖未
        靠五光路，但現占用之土地面積僅七十六平方公尺，分割後取得土地之面積
        達一百二十六平方公尺，可增加土地面積五十平方公尺之多，有利於其土地
        之充分利用。是本分割事件，係被上訴人鑑於東鄰之一八五地號土地分割事
        件成功，分割後立即改善社區交通，提昇土地使用價值與生活品質，乃自動
        協商靠五光路之共有人即視同上訴人申○○、Ｃ○○、Ｇ○○等人提議，並
        由各共有人公推被上訴人為原告提起本件分割事件。
    四、且系爭地段屬鄉村區乙種建築用地，自古至今所有共有土地分割事件不計其
        數，但除上訴人戊○○之外，尚無人主張因占用位置不同而請求補償價額之
        事例。請參酌台灣高等法院台中分院八十三年度上更(二)字第九八號及最高法
        院八十六年度台上字第一○九六號就東鄰之一八五地號土地所為之判決。
    五、有關資誠鑑定公司九十年十月二十九日鑑定報告書，其互為補償之價差太高
        。
  參、證據：提出現狀圖影本、原審判決之附圖影本、台灣高等法院台中分院八十三
      年度上更(二)字第九八號判決影本及最高法院八十六年度台上字第一○九六號判
      決影本各一份為證。
    理      由
甲、程序方面：
一、按共有物之分割，於共有人全體有法律上之利害關係，須共有人全體始得為之，
    故請求分割共有物之訴，屬於民事訴訟法第五十六條第一項所稱訴訟標的，對於
    共同訴訟之各人必須合一確定者，故上訴人沈文金對於第一審判決提起上訴，係
    為有利益於共同訴訟人Ｇ○○、Ｅ○○、玄○○、宙○○、Ｆ○○○、癸○○、
    巳○○、辰○○、丑○○、Ｃ○○、亥○○○、午○○、未○○、申○○、庚○○、地○○、辛○○、戌○○、寅○○、卯○○、林勝群、天○○、Ａ○、Ｂ○○、乙○○、丙○○○、黃○○、Ｄ○○之行為，依同條項第一款之規定，其效
    力及於共同訴訟人Ｇ○○、Ｅ○○、玄○○、宙○○、Ｆ○○○、癸○○、巳○○、辰○○、丑○○、Ｃ○○、亥○○○、午○○、未○○、申○○、庚○○、
    地○○、辛○○、戌○○、寅○○、卯○○、林勝群、天○○、Ａ○、Ｂ○○、
    乙○○、丙○○○、黃○○、Ｄ○○，自應列共同訴訟人Ｇ○○、Ｅ○○、玄○○、宙○○、Ｆ○○○、癸○○、巳○○、辰○○、丑○○、Ｃ○○、亥○○○
    、午○○、未○○、申○○、庚○○、地○○、辛○○、戌○○、寅○○、卯○○、林勝群、天○○、Ａ○、Ｂ○○、乙○○、丙○○○、黃○○、Ｄ○○亦為
    上訴人。
二、上訴人沈文金於八十九年七月二十日本件訴訟進行中死亡，經查其法定繼承人為
    其父戊○○一人，有其繼承系統表及戶籍謄本等附卷可稽。故上訴人沈文金之繼
    承人即上訴人戊○○於九十年二月二十六日聲明承受訴訟為有理由，應予准許。
三、視同上訴人林勝群於八十九年一月三十日本件訴訟進行中死亡，經查其法定繼承
    人為其妻宇○○、子子○○、壬○○三人，有其繼承系統表及戶籍謄本等附卷可
    稽。故視同上訴人林勝群之繼承人即視同上訴人宇○○、子○○、壬○○於九十
    年四月二十三日聲明承受訴訟為有理由，亦應准許。
四、又按「訴訟繫屬中為訴訟標的之法律關係，雖移轉於第三人，於訴訟無影響。但
    第三人如經兩造同意，得聲請代當事人承當訴訟」，民事訴訟法第二百五十四條
    第一項定有明文。查本件訴訟進行中，視同上訴人癸○○將其系爭土地之應有部
    分四千八百分之一百九十一出賣予視同上訴人Ｇ○○，並於九十一年四月九日辦
    理所有權移轉登記予視同上訴人Ｇ○○等情，有視同上訴人Ｇ○○所提之土地登
    記謄本一份附卷可稽。是視同上訴人Ｇ○○經兩造同意後，依前揭法條規定，聲
    請代視同上訴人癸○○承當本件之訴訟，自應准許。
五、視同上訴人巳○○、辰○○、丑○○、Ｃ○○、庚○○、Ａ○、Ｂ○○、乙○○
    、丙○○○、黃○○、Ｄ○○均未於最後言詞辯論期日到場，查無民事訴訟法第
    三百八十六條所列各款情形，爰依被上訴人之聲請，由其一造辯論而為判決。
乙、得心證之理由：
一、本件上訴人沈永金之繼承人即上訴人戊○○，及視同上訴人林勝群之繼承人即視
    同上訴人宇○○、子○○、壬○○均已各就其被繼承人之系爭土地應有部分辦理
    繼承登記乙節，業據上訴人戊○○及視同上訴人宇○○、子○○、壬○○提出系
    爭土地之所有權狀影本及土地登記謄本附卷可稽。是依民法第七百五十九條「因
    繼承，於登記前已取得不動產物權者，非經登記，不得處分其物權」之規定，上
    訴人戊○○及視同上訴人宇○○、子○○、壬○○自得處分系爭土地之應有部分
    。而分割為處分行為之一種，故上訴人戊○○及視同上訴人宇○○、子○○、壬○○就系爭土地為分割，自屬適法。
二、本件被上訴人主張坐落台中縣烏日鄉○○○段第一八四地號，面積○．一七四九
    公頃之土地，為兩造所共有，兩造之應有部分各如附圖持分欄所載（原審判決附
    圖持分欄編號Ｋ、Ｒ部分之持分各誤載為四千八百分之一百九十一、二千八百分
    之一百九十一，應分別更正為四千八百分之一百五十六、四千八百分之三十五，
    合計為四千八百分之一百九十一）。又系爭土地並無依物之使用目的，不能分割
    之情形，兩造間亦未訂有不分割之期限，兩造復不能達成分割協議之事實，已為
    兩造所不爭，並據被上訴人提出土地登記謄本為證，堪信為真，被上訴人請求將
    系爭土地為原物分割，洵屬正當，應予准許。
三、按法院分割共有物，雖不受任何共有人主張之拘束，惟亦應兼顧各共有人之利益
    、土地合理經濟利用及系爭土地之使用現況、性質等各種情節而為適當之分割。
    經查：系爭土地使用現狀如台中縣霧峰地政事務所八十七年六月四日土地複丈成
    果圖所示，現址計有門牌號碼台中縣烏日鄉○○路三四二號（被上訴人酉○○、
    視同上訴人巳○○、辰○○共有）、三四八號（視同上訴人Ａ○所有）、三五○
    號（視同上訴人丙○○○所有）、三五二號（視同上訴人黃○○所有）、三五六
    號（視同上訴人乙○○所有）、三五八號（視同上訴人Ｅ○○、玄○○、宙○○
    共有）、三六○號（視同上訴人Ｅ○○所有）、三六二號（視同上訴人Ｃ○○所
    有）、三六六號（上訴人戊○○所有）、三六八號（視同上訴人亥○○○、午○○、未○○、申○○共有）、三七○號（視同上訴人Ｇ○○所有）、三七二號（
    視同上訴人Ｄ○○所有）等房屋十二棟及豬舍一間；各房屋所圍部分為空地等情
    ，業經原審勘驗屬實，製有勘驗筆錄及測量成果圖附卷可稽。是系爭土地倘依兩
    造現實占有情形之方法分割，則所餘空地僅約六百平方公尺，自不足供未占有之
    其他共有人即視同上訴人庚○○（應有部分一百四十四分之八）；視同上訴人宇
    ○○、子○○、壬○○、地○○、天○○、戌○○、辛○○、卯○○、寅○○（
    合計應有部分八十四分之七）；視同上訴人Ｂ○○（應有部分九十六分之八）；
    視同上訴人Ｆ○○○（應有部分四十八分之二）；視同上訴人Ｇ○○（應有部分
    四千八百分之一百九十一，於九十一年四月九日自癸○○買得者）；視同上訴人
    丑○○（應有部分四千八百分之一百七十四）等人合理分配使用，此分割方案自
    非可採。反之，以原審判決附圖所示分割方法分割，並無上述缺點，各共有人因
    此分歸取得之土地完整，其中上訴人戊○○、視同上訴人亥○○○、午○○、未
    ○○、申○○、Ｄ○○、Ａ○、丙○○○等所得分配之土地，均大於現占有使用
    之部分，且酌留三公尺寬道路（即原審判決附圖所示Ｔ部分），預供共有人通行
    使用，各共有人分配之土地可為充分利用以盡地利。雖以此方案分割，因分配土
    地與占有使用建物現狀有若干不符，導致除上開門牌號碼三四二號、三六二號、
    三七二號之房屋外，其餘建物部分有被拆除之結果，然除上訴人戊○○爭執其房
    屋將被拆除外，已獲其多數共有人之同意，且本件若依原審判決附圖所示分割方
    法分割，上訴人戊○○所應拆除者，僅係開闢道路（即原審判決附圖所示Ｔ部分
    ）之部分，然上訴人戊○○卻可取得面積一百二十六平方公尺土地之分配，較之
    其現狀占有之部分，增加約五十平方公尺之面積，自有利於其土地之充分使用，
    又觀諸上訴人戊○○所提出其建物之相片，其建物係磚造鐵皮屋頂之一層建築（
    二樓為部分鐵皮搭建建物），縱拆除開闢道路部分，其所生之建物損失尚非甚鉅
    。綜上所述，本院認依原審判決附圖所示分割方法分割，符合前開分割共有物之
    原則，最為公平允當，應可採憑。
四、按以原物為分配時，如共有人中，有不能按其應有部分受分配者，得以金錢補償
    之。民法第八百二十四條第三項定有明文。查依前揭分割方法，兩造所取得土地
    之面積較依應有部分比例計算之面積雖均無增減，惟分割後如附圖所示Ａ、Ｂ、
    Ｑ、Ｓ之位置，均面臨五光路，價值較高，其餘除如附圖所示Ｃ、Ｒ之外，均未
    面臨五光路，係以如附圖所示Ｔ部分之三米道路聯絡五光路，價值較差，各共有
    人所分得之土地價值既不相同，自應由分得土地價值較高之共有人以金錢補償分
    得土地價值較低之共有人，經本院囑託兩造合意選定之資誠鑑定公司鑑定結果，
    如附圖所示Ａ、Ｂ、Ｃ、Ｑ、Ｓ、Ｒ位置之土地，係面臨五光路，其路線價為每
    坪七萬五千元，其餘位置之土地未面臨五光路，其路線價則為每坪五萬五千元。
    至如附圖所示Ａ、Ｓ位置之土地，為路角地，考量其土地之建物之採光及通風等
    使用價值，故加乘１０３％；如附圖所示Ｃ位置之土地，其面寬雖為四米，縱深
    約為二十米，其寬度隨著其土地深度之增加而遞減，以臨路縱深五米以後寬度已
    不足三米，乃土地形狀不規則所致，其使用效益相對較低，故其價值加乘７５％
    ；如附圖所示Ｅ位置之土地，考量其深度價值，故其價值加乘９８％；如附圖所
    示Ｆ位置之土地，其臨路面寬不足，符合畸零地之條件，故其價值加乘７５％；
    如附圖所示Ｇ位置之土地，考量其深度價值，故其價值加乘９７％；如附圖所示
    Ｈ位置之土地，考量其深度價值，故其價值加乘９５％；如附圖所示Ｉ位置之土
    地，考量其深度價值，故其價值加乘９３％；如附圖所示Ｊ位置之土地，考量其
    深度價值，故其價值加乘９３％；如附圖所示Ｋ位置之土地，考量其深度價值，
    故其價值加乘９０％；如附圖所示Ｌ位置之土地，考量其深度價值，故其價值加
    乘９０％；如附圖所示Ｍ位置之土地，考量其深度價值，故其價值加乘９３％；
    如附圖所示Ｎ位置之土地，考量其深度價值，故其價值加乘９５％；如附圖所示
    Ｏ位置之土地，考量其深度價值，故其價值加乘９７％；如附圖所示Ｒ位置之土
    地，其臨路面寬不足，符合畸零地之條件，故其價值加乘６０％，故本件共有人
    應以如附表所示之「應得金額」及「應付金額」之方式互以金錢補償等情，此有
    資誠鑑定公司九十年十月二十九日所出具之鑑定報告書及九十一年三月十五日資
    中字九一○三○○一號函各一份附卷可稽。觀諸上開資誠鑑定公司所出具之鑑定
    報告書，其估價方法係依據內政部所頒布之「土地估價技術規範」所製作，並參
    考路線價估價法、地段率遞減法、深度遞減法、平均法、預測原則、不動產市場
    資料、各項經營指標等因素，且考量其臨路面寬及是否符合畸零地條件等因素，
    再以最後之評估推定數為如附圖所示各部分土地之價值，可見其鑑定過程已盡其
    可能綜合各種因素為考量，其鑑定結果自屬公平允當，應可採憑。故上訴人戊○○、視同上訴人亥○○○、午○○、未○○、申○○等人質疑上開資誠鑑定公司
    所出具鑑定報告書之鑑定方法有誤，且結果有失公平云云，及被上訴人所辯本件
    各共有人無以金錢互為補償之必要云云，均不可採。綜上所述，原判決所命分割
    方法雖為可採，然未命補償，難謂公平，上訴意旨，執此指摘原判決不當，非無
    理由，應由本院將原判決廢棄，另定分割方法如主文第二項及第三項所示。
五、末按於準備程序主張之事項，除有下列情形之一者外，於準備程序後行言詞辯論
    時，不得主張之：一法院應依職權調查之事項、二該事項不甚延滯訴訟者、三因
    不可歸責於當事人之事由不能於準備程序提出者、四依其他情形顯失公平者。前
    項第三款事由應釋明之，民事訴訟法第二百七十六條定有明文。本件視同上訴人
    Ｇ○○於本院九十一年五月三十一日最後言詞辯論之前從未到庭，亦未提出書狀
    作何聲明、陳述，而於本件第二審準備程序終結之後，始於本院九十一年五月三
    十一日最後言詞辯論時提出民事理由補充狀主張：其系爭土地之應有部分原為四
    百八十分之四十，其後向視同上訴人癸○○買得系爭土地之應有部分四千八百分
    之一百九十一，故其系爭土地之應有部分現已達四千八百分之五百九十一，自應
    以其應有部分之面積分割為一筆土地，較符合土地利用價值，並提出分割方案圖
    一份，請求本院採為判決基礎云云，惟查視同上訴人Ｇ○○前開主張並非法院應
    依職權審酌之事項，且其提出此等主張，僅攸關其個人權益，與其他共有人之利
    益無涉，若本院採憑其此等主張，勢必須再加以調查，且須再次會同地政人員至
    現場履勘測量，甚至須再次囑託不動產鑑定公司就本件共有人應如何互為金錢補
    償乙節為鑑定，實將嚴重延滯本件訴訟，又視同上訴人Ｇ○○亦未釋明有何因不
    可歸責於其之事由，致不能於準備程序中提出前開事項之主張，故依上開規定，
    視同上訴人Ｇ○○即不得再主張前開事項，本院自毋庸審酌。
六、本件事證已臻明確，另兩造其餘攻擊防禦方法，已無礙於本院上開審認，本院自
    毋庸逐一論駁，均附此敘明。
七、據上論結：本件上訴為有理由，依民事訴訟法第四百三十六條之一第三項、第四
    百六十三條、第三百八十五條第一項前段、第四百五十條、第七十八條、第八十
    一條第二款、第八十五條第一項但書，判決如主文。
中　　　華　　　民　　　國　　九十一　　年　　　六　　　月　　二十一　　日
                                臺灣臺中地方法院民事第四庭
~B審判長法官　張恩賜
~B法　　　官　林洲富
~B法　　　官　許秀芬
右為正本係照原本作成
不得上訴。
中　　　華　　　民　　　國　　九十一　　年　　　六　　　月　　二十一　　日
~B法院書記官
